【裁判字號】    98,消債抗,46
【裁判日期】    990416
【裁判案由】    更生事件
【裁判全文】
臺灣屏東地方法院民事裁定            98年度消債抗字第46號
抗  告  人  甲○○
上列抗告人因更生事件，對於中華民國98年4 月30日本院裁定（
98年度消債更字第46號），提起抗告，本院裁定如下：
    主  文
原裁定廢棄。
抗告人甲○○自民國九十九年四月十六日下午四時起開始更生程
序。
命司法事務官進行本件更生程序。
    理  由
一、原裁定意旨略以：抗告人因積欠無擔保債務新台幣（下同）
    1,045,619 元，前依金融主管機關協調成立之中華民國銀行
    公會會員辦理消費金融案件無擔保債務協商機制，與最大債
    權金融機構日盛銀行協商成立，約定自民國95年10月起，每
    月清償14,646元，惟抗告人於97年5 月毀諾，未再依協商條
    件履行。抗告人於97年1 至5 月，平均每月薪資所得約52,3
    53 元 ，扣除抗告人每月應負擔其兩名子女及其父之扶養費
    11,796元，再扣除其個人每月生活費9,829 元及房租8,000
    元，尚剩22,728元，足以繳納每月依協商所應清償之14,646
    元，且抗告人於97年9 月方遭解僱，自難認其於97年5 月毀
    諾，係因不可歸責於己之事由致履行顯有重大困難使然。依
    消費者債務清理條例第151 條第5 項、第6 項之規定，抗告
    人聲請更生之要件顯然不備，且又無從補正，自應依同條例
    第8 條前段之規定，駁回其更生之聲請等語。
二、抗告意旨則以：抗告人所生二子盧祈安、盧祈佑目前仍就讀
    小學，抗告人之妻杜桂月則在教會擔任傳教工作，收入並不
    固定，渠等之生活費用均需由抗告人負擔，且抗告人之父盧
    國伍年紀老邁，其有5 名子女，抗告人應分擔5 分之1 之扶
    養費，原裁定認抗告人每月所應負擔之扶養費僅為11,796元
    ，殊嫌過少。又抗告人在屏東縣霧臺鄉好茶村之家園，於96
    年8 月間因水災、豪雨及聖帕颱風來襲而全毀，抗告人受僱
    於高雄市高昌交通有限公司擔任司機，該公司受景氣影響，
    業務量下滑，在97年年初即預告將裁員，抗告人因於95年6
    月間受傷後，傷勢迄未完全復原，自忖將首當其衝，恐影響
    全家生計，遂不得不於97年5 月毀諾，未再繼續履行協商成
    立之債務清償方案，事後抗告人亦果於97年9 月被解僱。原
    裁定認抗告人非係因不可歸責於己之事由致履行顯有重大困
    難而毀諾，遽行駁回抗告人更生之聲請，尚難令人甘服等語
    ，對原裁定聲明不服提起抗告，求予廢棄原裁定，另為准予
    開始更生之裁定。
三、抗告人因積欠匯豐銀行、玉山銀行、萬泰銀行、台新銀行、
    大眾銀行、日盛銀行、中國信託銀行、慶豐銀行、友邦信用
    卡公司現金卡、信用卡及信用貸款等無擔保債務共1,249,72
    4 元，不能清償，在消費者債務清理條例施行前，於95年9
    月20日，依金融主管機關協調成立之中華民國銀行公會會員
    辦理消費金融案件無擔保債務協商機制，與最大債權金融機
    構日盛銀行成立協商，約定自95年10月起，分100 期，利率
    3.88％，於每月10日以14,646元依各債權銀行債權金額比例
    清償各項債務，至全部清償為止。惟抗告人嗣後僅履行至97
    年4 月，97年5 月毀諾後，即未再繼續履行協商成立之債務
    清償方案之事實，業據抗告人陳明在卷，並有協議書、無擔
    保債務明細表、存款憑條、郵政跨行匯款申請書及財團法人
    金融聯合徵信中心當事人綜合信用報告－債務清理條例前置
    協商專用債權人清冊附卷可稽，堪信為實在。
四、抗告人之父盧國伍出生於26年9 月15日，已高齡70餘歲，包
    括抗告人在內共育有5 名子女，抗告人與其妻杜桂月育有2
    子，長子盧祈安出生於89年7 月22日，次子盧祈佑出生於91
    年1 月27日，均為小學學生，抗告人之妻杜桂月在教會擔任
    傳教工作，95年所得為6 萬元，96年無所得資料，97年所得
    則為6,800 元等情，業據抗告人陳稱明白，並有戶籍謄本、
    抗告人分攤扶養義務家系表及稅務電子閘門財產所得調件明
    細表在卷可憑。抗告人之妻杜桂月有正當工作，應可自行負
    擔其本人之生活費，惟依其所得資料，難認其亦能分擔扶養
    盧祈安、盧祈佑所需費用，抗告人陳稱扶養盧祈安、盧祈佑
    所需費用實際上係由其負擔等語，堪予置信。又依內政部社
    會司頒訂97年臺灣省最低生活費為每人每月9,829 元，則抗
    告人於97年間每月所需支出之扶養費，連同其本人之生活費
    ，至少應為31,453元（9829×3 又2/5 ，未滿1 元部分4 捨
    5 入，下同）。
五、抗告人95年全年所得為509,070 元，平均每月42,423元，96
    年全年所得為712,198 元，平均每月59,350元，97年全年所
    得為480,966 元，平均每月40,081元，且其於97年間，原為
    高雄市高昌交通有限公司臨時僱用之勞務司機，因該公司工
    作縮減，自97年9 月間起未再僱用之事實，有稅務電子閘門
    財產所得調件明細表及高昌交通有限公司97年9 月11日離職
    證明書在卷可考。以95年臺灣省最低生活費每人每月9,210
    元計算，抗告人於95年每月平均收入42,423元，扣除其所應
    支出之扶養費及其本人之生活費29,472元（9210×3 又1/5
    ），僅剩12,951元，已稍不足其每月應清償之14,646元。抗
    告人97年全年所得480,966 元，較其96年全年所得減少231,
    232 元（0000000000000＝231232），97年平均每月所得40
    ,081元，亦較96年平均每月所得減少19,269元（00000 000
    000 ＝19269 ），扣除前述抗告人每月所應支出之扶養費及
    其本人之生活費31,453元，僅剩8,628 元，更遠不足其每月
    應清償之14,646元。又抗告人任職高昌交通有限公司，97年
    1 月之薪資為61,671元，3 月之薪資為59,564元，5 月之薪
    資為60,922元（均未扣除代為扣繳之所得稅及每月借支之5,
    000 元），2 月實發薪資含借支部分為16,531元，4 月實發
    薪資含借支部分為46,398元，平均每月所得至少為49,017元
    ，扣除其每月所應支出之扶養費及其本人之生活費31,453元
    ，尚足以繳納其每月應償還之14,646元，固有薪資發放單及
    中國信託銀行存款存摺在卷足憑，惟查：抗告人為魯凱族山
    地原住民，原住屏東縣霧臺鄉好茶村展望巷26號，96年8 月
    間，因8 月9 日水災、8 月13日豪雨及聖帕颱風來襲，造成
    好茶村道路中斷、電訊電力全斷，且發生土石流，經屏東縣
    政府核定為災區，全村村民全部撤離，有屏東縣霧臺鄉公所
    證明書在卷可證，且抗告人確於97年9 月間遭解僱，已據前
    述，則抗告人陳稱其因家園全毀，又預知即將被解僱，恐影
    響全家生計，遂不得不於97年5 月毀諾，不再履行協商成立
    之債務清償方案等語，堪信尚屬非虛。似此情形，不應僅著
    眼於抗告人97年1 至5 月之所得尚足以繳納應償還之金額，
    而應從整體加以觀察，認其毀諾乃因不可歸責於己之事由致
    履行顯有重大困難使然，方屬的論。
六、按債務人與金融機構協商成立者，不得聲請更生或清算，但
    因不可歸責於己之事由，致履行顯有重大困難者，不在此限
    ；本條例施行前，債務人依金融主管機關協調成立之中華民
    國銀行公會會員，辦理消費金融案件無擔保債務協商機制與
    金融機構成立之協商，準用前項之規定，消費者債務清理條
    例第151 條第5 項、第6 項定有明文。本件抗告人因負債超
    過資產，不能清償債務，前此依銀行公會會員辦理消費金融
    案件無擔保債務協商機制，與金融機構協商成立債務清償方
    案，嗣後雖毀諾而未再繼續履行，惟如上所述，此乃因抗告
    人之家園受創，且其又將被解僱失業在即所致，應認抗告人
    之毀諾係因不可歸責於己之事由致履行顯有重大困難使然，
    且本件又無消費者債務清理條例第6 條第3 項、第8 條前段
    及第46條各款所列應駁回更生聲請之情形，則抗告人聲請更
    生，自應准許之。原裁定駁回抗告人更生之聲請，容有未洽
    ，抗告意旨指摘原裁定不當，求予廢棄，另為准予開始更生
    程序之裁定，為有理由。爰將原裁定廢棄，另依消費者債務
    清理條例第45條第1 項及第16條第1 項規定，裁定如主文第
    2 、3 項所示。
七、據上論結，本件抗告為有理由，依消費者債務清理條例第45
    條第1 項、第16條第1 項、第15條、民事訴訟法第492 條前
    段，裁定如主文。
中    華    民    國    99    年    4     月    16    日
                  民事第一庭    審判長法  官  孫國禎
                                      法  官  潘  快
                                      法  官  春生
正本係照原本作成。
本裁定不得抗告。
中    華    民    國    98    年    4    月     16    日
                                      書記官  蘇雅慧

司法院資訊處製作；財團法人民間司法改革基金會備份。
